【裁判字號】    89,判,2455
【裁判日期】    890727
【裁判案由】    藥事法
【裁判全文】
最  高  行  政  法  院  判  決                  八十九年度判字第二四五五號
    原      告  品韻國際股份有限公司
    代  表  人  甲  ○
    被      告  臺北市政府生局
    代  表  人  涂醒哲
右當事人間因藥事法事件，原告不服行政院衛生署中華民國八十七年八月四日衛署訴
字第八七○三八六九六號再訴願決定，提起行政訴訟。本院判決如左：
    主  文
原告之訴駁回。
訴訟費用由原告負擔。
    事  實
緣原告販售「遠紅外線磁石腰帶」及「美體塑身ＤＩＹ組」產品，在其所發行之刊物
—品韻國際郵購民國八十六年九月份第四十五期刊載：「遠紅外線磁石腰帶．．．能
促進血液循環，有效減輕生理痛、腰部疼痛、風溼骨痛及便秘，適合長久站、坐的上
班族、駕駛、腰部易受傷的運動員及腰部易受傷者．．．」及「塑身帶內含遠紅外線
可加強塑身效果．．．能加速毛細孔迅速擴張、脂肪燃燒，並分解油脂，達到快速減
肥、塑身的效果．．．」。被告認該廣告所涉產品，非屬醫療器材，惟其內容涉及醫
療效能之宣傳，違反藥事法第六十九條規定，乃依同法第九十一條第一項規定，以八
十六年十二月十六日北市衛四字第八六二七二一八四○○號行政處分書，處以新臺幣
（下同）六萬元罰鍰。原告不服，向被告提出異議，申請復核，經被告重行審核結果
，仍維持原處分，原告復提起訴願、再訴願，遞遭決定駁回，遂提起行政訴訟。茲摘
兩造訴辯意旨於次：
原告起訴意旨略謂：原告於八十六年九月份第四十五期型錄中刊登紅外線磁石腰帶與
美體塑身ＤＩＹ產品，多次向主管機關申訴理由，然再訴願決定書提及：引用「行政
院衛生署（下稱衛生署）食品標示和廣告管理總說明」，僅說明「涉及療效」之範圍
，並非指稱原告之產品為食品云云。惟本件所爭論之商品和廣告為產品（非食品類）
，為何使用食品標示和廣告總說明？一種為食品，另一種非食品，在物性品類方面完
全不相干，原處分應係引用法條不當，引據失據，本件應不成立違章等語。
被告答辯旨略謂：按藥事法第四條規定：「本法所稱藥物，係指藥品及醫療器材。」
第十三條規定：「本法所稱醫療器材，係包括診斷、治療、減輕或直接預防人類疾病
，足以影響人類身體結構及機能之儀器、器械及其附件、配件、零件。」第六十九條
規定：「非本法所稱之藥物，不得為醫療效能之標示或宣傳。」第九十一條第一項規
定：「違反．．．第六十九條．．．規定者，處新臺幣六萬元以上三十萬元以下罰鍰
。」衛生署八十五年六月二十七日衛署藥字第八五○三四一五八號公告：「主旨：公
告能放出遠紅外線之．．．護腕、萬用巾．．．等產品，非屬藥事法第十三條所稱醫
療器材。說明：．．．二、．．．其品名、仿單及廣告不得刊載或宣稱任何療效。．
．．」本件原告所發行之刊物—品韻國際郵購八十六年九月份第四十五期刊載：「遠
紅外線磁石腰帶．．．能促進血液循環，有效減輕生理痛、腰部疼痛、風溼骨痛及便
秘，適合長久站、坐的上班族、駕駛、腰部易受傷的運動員及腰部易受傷者．．．」
及「塑身帶內含遠紅外線可加強塑身效果．．．能加速毛細孔迅速擴張、脂肪燃燒，
並分解油脂，達到快速減肥、塑身的效果．．．」該廣告內容，涉及醫療效能之宣傳
，極為明顯，所為顯屬違反前揭法條及衛生署公告之規定。被告援引衛生署食品標示
及廣告管理總說明：「．．．一、涉及療效的『詞句』：原則上涉及身體器官屬之．
．．減肥類：減肥、消除多餘脂肪．．．其他．．．緩和．．．各種病（或對某疾病
症狀有益）。．．．」僅在說明「涉及療效」之範圍，並非指稱原告之產品為食品。
本件縱如原告所稱不適用前開總說明之規定，惟觀原告廣告刊載之內容所傳達予消費
者之訊息，其插圖及文字（例如有效減輕生理痛、腰部疼痛、風溼體痛及便秘）等廣
告訴求，眾所週知屬醫療效能之用語，易使人認為使用該項產品能產生醫療效果，自
係以宣稱療效為宣傳，以達招徠之目的，是其違規事實，洵堪認定。被告依藥事法第
九十一條第一項規定，論處原告法定最低額六萬元罰鍰處分，並無不當。原告指訴實
無理，請駁回其訴等語。
    理  由
按「本法所稱藥物，係指藥品及醫療器材。」「本法所稱醫療器材，係包括診斷、治
療、減輕或直接預防人類疾病，足以影響人類身體結構及機能之儀器、器械及其附件
、配件、零件。」「非本法所稱之藥物，不得為醫療效能之標示或宣傳。」「違反．
．．第六十九條．．．規定者，處新臺幣六萬元以上三十萬元以下罰鍰。」分別為藥
事法第四條、第十三條、第六十九條及第九十一條第一項所規定。又衛生署八十五年
六月二十七日衛署藥字第八五○三四一五八號公告：「主旨：公告能放出遠紅外線之
．．．護腕、萬用巾．．．等產品，非屬藥事法第十三條所稱醫療器材。說明：一、
前述之產品係指以礬土、鈦、鉑或以陶瓷半導體或以其他類似材質為主成分所作成而
能放出遠紅外線者。二、除依效果理論及臨床實驗報告等各項資料依規定向本署申請
查驗登記，取得許可證者外，其品名、仿單及廣告不得刊載或宣稱任何療效。．．．
」本件被告以原告販售之「遠紅外線磁石腰帶」及「美體塑身ＤＩＹ組」產品，非藥
事法所稱之醫療器材，而在其所發行之刊物—品韻國際郵購民國八十六年九月份第四
十五期刊載事實欄所揭文字之廣告，其內容涉及醫療效能之宣傳，違反藥事法第六十
九條規定，乃依同法第九十一條第一項規定，處以六萬元罰鍰。原告不服，循序提起
行政訴訟，主張如事實欄所載。經查原告販售之「遠紅外線磁石腰帶」及「美體塑身
ＤＩＹ組」產品，非藥事法第十三條之醫療器材，而為前開廣告，為原告不爭之事實
。系爭產品既非醫療器材，不得為醫療效能之標示或宣傳，原告於廣告上為減肥、減
輕生理痛、腰部疼痛、風溼骨痛及便秘等涉及醫療效能之用語，被告依藥事法第九十
一條第一項規定，處原告法定最低額六萬元罰鍰處分，揆諸首揭規定，並無違誤，一
再訴願決定遞予維持，俱無不合。被告援引衛生署食品標示及廣告管理總說明，僅在
說明「涉及療效」之範圍，並非指稱系爭產品為食品。其援引上開說明縱有不當，惟
原告廣告刊載之內容既涉及療效，已如前述，其違規行為仍堪認定，原告執以主張免
罰，洵非可採，其訴非有理由，應予駁回。
據上論結，本件原告之訴為無理由，爰依行政訴訟法施行法第二條、行政訴訟法第九
十八條第三項前段，判決如主文。
中    華    民    國     八十九      年      七      月      二十七     日
              最 高 行 政 法 院 第 一 庭
                                審 判 長 法  官      黃  綠  星
                                         法  官      彭  鳳  至
                                         法  官      鄭  淑  貞
                                         法  官      黃  璽  君
                                         法  官      廖  宏  明
右  正  本  證  明  與  原  本  無  異
                                         法院書記官  邱  彰  德
中    華    民    國     八十九      年      七      月      二十八     日


司法院資訊處製作；財團法人民間司法改革基金會備份。
